臺灣高等法院臺南分院刑事判決　　　　　　九十三年度上易字第六三五號　　　Ｇ
　　　上　訴　人　臺灣臺南地方法院檢察署檢察官
　　　被　　　告　甲○○○
右上訴人因侵占案件，不服臺灣臺南地方法院九十三年度簡上字第二四０號中華民國
九十三年十一月十二日第一審判決（起訴案號：臺灣臺南地方法院檢察署九十三年度
偵緝字第一號），提起上訴，本院判決如左：
      主      文
上訴駁回。
      理      由
一、檢察官聲請簡易處刑意旨略以：甲○○○與上官俊杰（民國八十六年七月十八日
    生）係同父異母之兄弟，渠等父親上官明於八十六年四月二十九日死亡後，遺有
    分別借名登記（公訴人誤載為信託登記）在洪春梅及洪德化二人名下之農地即坐
    落臺南縣南化鄉○○段九八八、九八七之二、九八七之一、九九○、九九三之二
    、九九三、九八九地號等七筆土地（下稱系爭七筆土地），甲○○○乃於八十七
    年九月三日與上官俊杰之母親即法定代理人閰艷簽立協議書，約定系爭七筆土地
    ，「如將來政府開放得由非自耕農登記產權時，由甲○○○及上官俊杰各登記二
    分之一，如有出售之情事，於扣除稅金、費用後，各分配二分之一。」，嗣甲○
    ○○於八十八年五、六月間，將上開七筆土地以新臺幣（下同）四百八十萬元售
    予呂江中，詎甲○○○取得上開款項後，竟意圖為自己不法之所有，將其持有應
    分配予上官俊杰之二百四十萬元予以侵占入己，挪為己用，經閰艷於九十二年三
    月十二日向地政機關申請上開七筆土地之登記謄本，始發現上情。因認被告甲○
    ○○涉犯刑法第三百三十五條之侵占罪嫌。
二、按犯罪事實應依證據認定之，無證據不得推定其犯罪事實；又不能證明被告犯罪
    者，應諭知無罪之判決；刑事訴訟法第一百五十四條第二項、第三百零一條第一
    項分別定有明文。所謂犯罪事實之證據，係指足以認定被告確有犯罪行為之積極
    證據而言，該項證據且須適合被告犯罪事實之認定，始得採為斷罪資料，最高法
    院著有二十九年上字第三一○五號、五十三年臺上字第二七五○判例足資參照。
    又認定不利於被告之事實，須依積極證據，苟積極證據不足為不利於被告事實之
    認定時，即應為有利於被告之認定，更不必有何有利之證據。再事實之認定，應
    憑證據，如未能發現相當證據，或證據不足以證明，自不能以推測或擬制之方法
    ，為裁判基礎，最高法院亦著有三十年上字第八一六號、四十年臺上字第八六號
    判例可資參照。另按刑法第三百三十五條第一項之侵占罪，係指侵占自己持有他
    人所有物者，必以他人所有物先有法定上或契約上之原因，已經自己持有為前提
    ，若由於自己侵權行為，而取得該物或其代價歸為己有，此係侵權行為所發生之
    結果，尚難認為成立該條侵占罪，又該條之罪，須以意圖為自己或第三人不法之
    所有為一成立要件，所謂不法所有，係指無所有之原因者而言。另所侵占之客體
    ，係以侵占自己持有他人之物為要件，並不包括無形之權利，故單純之權利不得
    為侵占罪之客體。亦經最高法院分別著有二十三年上字第四二六七號判例及八十
    四年度臺上字第一七一六號判決可資參照。
三、公訴意旨認被告甲○○○有上開侵占之犯行，無非以被告於偵查中自白犯罪，及
    被害人上官俊杰之法定代理人閰艷及告訴代理人蔡麗珠之指訴，並有證人洪春梅
    、洪德化、呂江中之證詞以及協議書影本一份等證據，資為主要論據。訊之被告
    甲○○○固坦承上開系爭七筆土地係伊同意登記名義人洪春美、洪德化於八十八
    年五、六月間出售，得款共四百八十萬元；且之前確有與乙○於八十七年九月三
    日訂立系爭協議書，約定，「如將來政府開放得由非自耕農登記產權時，由甲○
    ○○及上官俊杰各登記二分之一，如有出售之情事，於扣除稅金、費用後，各分
    配二分之一」等情不諱，惟堅詞否認有何侵占犯行，辯稱：上開出售所得於扣除
    債務費用後伊願意給告訴人二分之一，但一直找不到告訴人等語。
四、經查：
  (一)按借名登記與信託法公布施行前之信託行為，二者之要件並不相同，前者係約定
    一方所有應經登記之財產以他方為登記名義人，而後者則指委託人授與受託人超
    過經濟目的之權利，但僅許可其於經濟目的範圍內行使權利之法律行為而言。本
    件系爭七筆土地係被告甲○○○與被害人上官俊杰之父上官明，分別向證人洪春
    梅及洪德化所購買，而因系爭七筆土地為農地且因上官明不具自耕農身分而無法
    移轉登記，因而於名義上仍分別登記於洪春梅及洪德化名下一節，業據證人洪春
    梅及洪德化證述在卷（發查卷第六九頁、第八九頁至第九一頁），並有系爭土地
    之土地登記簿謄本七份在卷可參（發查卷第十一頁至第五五頁），且系爭七筆土
    地既係上官明購買後因土地法限制而無法移轉，因而洪春梅及洪德化於上官明購
    買後，即不負管理之義務，該不動產之管理、使用悉由買方上官明自行辦理，亦
    據上官俊杰之法定代理人閰艷於原審審理時供述在卷（原審上訴卷第三八頁），
    因而上官明與洪春梅、洪德化間所分別訂定之契約，自與前開信託契約之受託人
    不僅就信託財產承受權利人之名義，且須就信託財產依信託契約所定內容為積極
    的管理或處分之信託關係有別，因而上官明與洪春梅、洪德化間之法律關係自屬
    無借名登記之無名契約，合先敘明。
  (二)其次，被告之父上官明生前既與證人洪春梅及洪德化間，就系爭七筆土地分別訂
    有上開借名登記契約，被告甲○○○與其弟上官俊杰及閰艷復均為上官明之繼承
    人，亦有繼承系統表一紙在卷可參（發查卷第五頁），被繼承人上官明死後，上
    開借名登記契約之之法律關係即應由甲○○○與上官俊杰、閰艷繼承而公同共有
    該契約上之權利，而被告甲○○○雖自承其於八十八年五、六月間將系爭七筆土
    地以四百八十萬元售予證人呂江中，並在未取得為無行為能力人上官俊杰及其法
    定代理人閰艷之同意下，即擅自基於其為上開借名登記契約權利人之一的地位，
    請求洪春梅及洪德化將系爭七筆土地移轉登記予呂江中乙節屬實，然被告甲○○
    ○既與其弟上官俊杰、閰艷均係上官明之繼承人，於上官明死後所遺之財產及權
    利存有之公同共有關係，而同為上開借名登記契約之契約當事人，則甲○○○與
    上官俊杰、閰艷本即公同共有上開借名登記契約之權利，因而甲○○○並就上開
    借名登記契約與上官俊杰、閰艷間並未成立「為他人持有」之關係，況依前揭之
    見解，單純之權利亦非侵占罪之客體，故本案被告甲○○○於上開借名登記契約
    關係下，並無為上官俊杰或閰艷「持有」其所有之「物」。準此，甲○○○雖未
    得上官俊杰及其法定代理人閰艷之同意，而擅自請求洪春梅及洪德化將土地移轉
    登記予證人呂江中，此行為尚與侵占罪以「侵占自己持有他人之物」為構成要件
    相悖。
  (三)再者，系爭七筆土地既於繼承原因發生後，由被繼承人上官明之繼承人甲○○○
    、上官俊杰及其法定代理人閰艷所公同共有，另系爭土地於上官明死後除無人管
    理外，且上官俊杰之法定代理人閰艷亦從未委託被告管理一節，業據上官俊杰之
    法定代理人閰艷於原審審理時供述在卷，業如前述。據此，被告甲○○○並未因
    法定上或契約上之原因，而為上官俊杰或閰艷持有系爭七筆土地，被告甲○○○
    嗣後雖未得上官俊杰之法定代理人閰艷之同意，而自行以四百八十萬元之價格出
    賣系爭七筆土地予呂江中，並請求洪春梅及洪德化將系爭七筆土地移轉予呂江中
    ，而並將出賣系爭七筆土地之代價歸為己有，然被告甲○○○既未為上官俊杰持
    有系爭七筆土地，縱被告甲○○○出賣土地得款四百八十萬元未分配予其他繼承
    人，亦僅係被告可能成立之民法侵權行為所發生之結果，顯非被告為上官俊杰所
    持有之物，故被告出賣系爭七筆土地予呂江中後並要求洪春梅及洪德化將系爭七
    筆土地移轉登記，並將出賣所得之四百八十萬元歸於己有等行為，揆諸前開判例
    意旨，難謂該當刑法侵占罪之構成要件。
  (四)從而，本件被告之行為既然與刑法上侵占罪之侵占自己持有他人之物構成要件有
    間，自難令其負侵占之刑責。
四、綜上所述，被告與其弟上官俊杰及閰艷雖因繼承而公同共有對洪春梅、洪德化之
    借名登記債權及系爭七筆土地，惟上開借名登記債權部分既屬權利，即非刑法第
    三百三十五條第一項所指之「物」，且公訴人亦未提出證據證明被告如何有法定
    上或契約上之原因，而為被害人上官俊杰持有系爭七筆土地或出賣土地所得之價
    金，即以被告擅自出賣系爭土地並請求洪春梅及洪德化將土地移轉登記予他人後
    ，未將出賣土地之款項分配予他繼承人，即認被告涉有侵占犯行，實乏依據。公
    訴人所舉證據尚不足證明被告確有侵占犯行。此外，復查無其他積極證據足資證
    明被告犯罪，既不能證明被告犯罪，自應依法諭知無罪之判決，以免冤抑。
五、原審因認被告犯罪嫌疑不能證明，諭知被告無罪，核無不合，上訴人即檢察官上
    訴意旨，仍以上開陳詞，指摘原判決不當，尚非有理由，應予駁回。
據上論結，應依刑事訴訟法第三百六十八條，判決如主文。
本案經檢察官吳忠賢到庭執行職務。
中    華    民    國      九十四      年      三      月      一        日
                                  臺灣高等法院臺南分院刑事第五庭
                                      審判長法官  楊    明    章
                                            法官  顏    基    典
                                            法官  沈    揚    仁
右正本證明與原本無異。
不得上訴。
                                      法院書記官  李    梅    菊
中    華    民    國      九十四      年      三      月      一        日
